【裁判字號】    92,重上更(三),60
【裁判日期】    920619
【裁判案由】    恐嚇等
【裁判全文】
臺灣高等法院刑事判決                        九十二年度重上更(三)字第六０號
    上  訴  人
    即  被  告  甲○○
    選任辯護人  林明輝   律師
右上訴人因恐嚇等案件，不服臺灣宜蘭地方法院八十五年度訴字第一七號，中華民國
八十五年九月十九日第一審判決（起訴案號：臺灣宜蘭地方法院檢察署八十四年度宜
偵字第三六０六號），提起上訴，經判決後由最高法院第三次發回更審，本院判決如
左：
    主  文
原判決關於甲○○恐嚇取財暨定執行刑部分撤銷。
甲○○共同連續意圖為自己不法之所有，以恐嚇使人將本人之物交付，處有期徒刑壹
年捌月。扣案開山刀貳支、西瓜刀壹支、無線電對講機貳台均沒收。
    事  實
一、緣同案被告黃郁智（外號黑松，化名張武雄，已判決確定）係宜蘭縣五結鄉○○
    路東北遙控模型玩具店負責人，於民國（下同）八十四年八月初，與甲○○（外
    號阿坤）共同謀議經營地下錢莊，旋在報紙刊登五五二五七一電話廣告，擬乘機
    取得與原本顯不相當之重利。八十四年八月十六日乙○○與友陳南洲欲開設遊藝
    場缺錢急迫，乃由乙○○依廣告電召黃郁智、甲○○二人前來羅東鎮○○路租處
    ，由陳南洲出面，以十天為期，利息一期二萬五千元（年利率高達百分之九百以
    上）先扣為條件，借得新台幣（下同）十萬元（黃郁智、甲○○所犯重利部分已
    判刑確定，並經執行完畢），陳南洲並交付發票人賴清琴，日期八十四年八月三
    十日，金額二十五萬元，華南銀行南台中分行，000000000帳戶，票號
    為八五一八三四號之支票一紙質押（係乙○○於八十四年七月間在南投縣草屯鎮
    。事前將支票交付不知情之陳南洲），另在黃郁智提出之一二六一○七號空白本
    票，簽立金額十二萬五千元，同時以其母王綢冬為發票人，父陳德茂為背書人，
    及由乙○○背書後，交付黃郁智。惟嗣後黃郁智離去後查悉該支票業遭掛失止付
    ，黃郁智隨即夥同甲○○向乙○○、陳南洲二人取回九萬四千元（另六千元乙○
    ○借友鈕天福及供已花用），黃郁智責問止付緣由，陳南洲以票為其母交付搪塞
    ，四人旋同赴五結鄉○○○路向陳母即王綢冬查問未果，黃郁智、甲○○二人基
    於意圖不法所有之概括犯意，以車將乙○○、陳南洲二人載至冬山鄉順安村郊區
    ，並電召不知情之林文堂（甲○○之弟）前來助勢，以彼等使用空頭支票施詐為
    由，共同基於為自己不法所有之犯意，恫嚇逼令交付
    日內各賠給十萬元，否則將叫地下錢莊黑道份子對付，二人懼而被迫當場簽立八
    十四年八月三十日屆期之一二六一○八、一二六一○九號十萬元本票各一紙（洪
    有何被迫以其父洪坤庚為發票人）並交出
    陳南洲以空頭支票騙其二十五萬元為詞，多次與甲○○或與甲○○及不詳姓名之
    人或獨自一人，出示本票向王綢冬索款，並恫嚇稱：倘王綢冬不代其子陳南洲清
    償，將告陳南洲竊取他人支票，致王女心生畏懼，乃不得已答應黃郁智等人賠付
    二十萬元，並先付十二萬元，且簽立一二六一二○號八萬元本票一紙，嗣再付三
    萬元，黃郁智始將該八萬元本票返還王女，餘五萬元則依黃郁智所要求向新力股
    份有限公司以分期付款方式，購電視機一台交付黃郁智抵償。黃郁智取得電視機
    後立即以四萬餘元出售變現，嗣同年九月二十三日晚間十一時許，黃郁智在店內
    召友賴弘偉，交給乙○○
    囑代尋找，賴弘偉即與同行之友林文國（已於八十四年十二月十八日入營服役）
    、王志瑞（已於八十四年十二月十九日入營服役）（以上三人均業經原審以同案
    判處罪刑確定）、邱志淵（係現役軍人，另由陸軍第六軍團軍法組偵辦）、黃志
    強（係現役軍人、業經檢察官另函送國防部軍法局偵辦）五人共駕車，於次晨一
    時許在羅東鎮○○路來來遊藝場將之尋獲叫出，由賴弘偉帶來鋁棒一支又擅自以
    預藏之以仿可特廠手槍製造的玩具半自動手槍改造而成之手槍乙把（係賴某於八
    十四年二月間在宜蘭市所購，並於同年七月間在住處自行改造使具有殺傷力，內
    有子彈一顆無殺傷力）將乙○○強押上車且以外套覆頭，嗣即聯繫黃郁智與甲○
    ○攜開山刀二支、西瓜刀一支、無線對講機二台前來在長宏加油站會合，由甲○
    ○導引至其父林榮華所有之冬山鄉○○村○○路六十五號空屋處予以拘禁，出示
    開山刀、西瓜刀、鋁棒相威脅而後先由黃郁智、賴弘偉、王志瑞、邱志淵、黃志
    強輪流毆打，致其受左前胸部鈍挫腫脹傷（傷害部分業據告訴人乙○○於原審當
    庭撤回告訴，見原審卷第五二頁反面），繼黃郁智、甲○○則以利息累積，承前
    揭恐嚇取財概括犯意，恫令乙○○向家人索錢清償要求八十萬元解決，否則將不
    讓其離開，清晨四時許又將之帶至三星鄉○○路一之八號空屋，令以行動電話與
    洪父洪坤庚聯絡取款，復因需待次日週一始能開戶匯款，又將之帶回原處，以無
    線電對講機連絡輪流看守，黃郁智、甲○○二人先後離開，於下午四時許經警據
    報前往查獲在場之賴弘偉、林文國、邱志淵三人因而恐嚇取財未遂，並經警從邱
    志淵身上搜扣得賴弘偉所交付之上揭改造手槍一支，另扣得賴弘偉所有之鋁棒一
    支，及黃郁智所有開山刀二支，西瓜刀一支，無線電對講機二台。
二、案經乙○○告訴及宜蘭縣警察局羅東分局報請臺灣宜蘭地方法院檢察署檢察官偵
    查起訴，另黃郁智、甲○○部分係由臺灣宜蘭地方法院檢察署檢察官自動檢舉偵
    查起訴。
    理  由
一、本案共同被告黃郁智對原審判決未上訴而確定，現於臺灣宜闌監獄執行中；而上
    訴人即被告甲○○所涉重利罪部分，業經八十六年八月二十六日判刑確定，並已
    執行完畢，合先敘明。
二、訊據上訴人即被告甲○○雖坦承伊於乙○○、陳南洲二人向黃郁智借款時、簽發
    面額十萬元本票，及乙○○被帶往上開空屋等地限制行動時均在場，且亦曾先後
    二次與黃郁智一同前往宜蘭縣五結鄉○○○路王綢冬所在處向王綢冬索款，然辯
    稱：伊未與黃郁智共同經營地下錢莊，伊僅係貸款予黃郁智，供其出借予洪、陳
    二人，且因伊與黃郁智係好友，乃在黃郁智須要用車時，開車搭載黃郁智，伊僅
    係純粹在場，並未參與恐嚇及妨害自由等犯行云云。
三、惟查：
(一)右揭事實，業據告訴人乙○○及被害人陳南洲於檢察官偵查中及原審訊問時暨被
    害人王綢冬於檢察官偵查時指述綦詳（見八十四年偵字第三二六七號卷第三十三
    頁背面至第三十五頁、原審卷第五十一頁至第五十頁、第五十五頁背面、第五十
    六頁）。
(二)又已定讞之同案被告黃郁智於檢察官訊問時，供稱：「伊自八十四年八月初在東
    北模型店兼營地下錢莊，化名張武雄，在報紙以五五二五七一號電話刊登廣告，
    利息一個月三分，十天一期，洪、陳二人係第一位客戶，當天伊接受電話就與合
    夥人甲○○（外號「阿坤」）一起至日新戲院附近借款予洪、陳二人，洪、陳二
    人所交付之支票，嗣經甲○○打電話查悉已止付，伊與甲○○二人向乙○○取回
    九萬四千元，嗣並與甲○○開車將洪、陳二人載往本件為警查獲處附近之空地，
    伊逼洪、陳二人開立本票處理，否則要叫人來，有叫不知情的林文堂來，伊與甲
    ○○叫洪、陳二人一定要簽本票才要讓他們二人離開，洪、陳二人乃各開一張面
    額十萬元之本票（當場指認是一二六一○八、一二六一○九號本票），並取走該
    二人之
   「過了幾天我與甲○○出示陳南洲的本票，要陳南洲之母王綢冬還二十萬元，後
    來我一人又去三次，她前後給我十二萬元、三萬元、及分期購電視機一台，電視
    機送到台北。」（見八十四年偵字第三二六七號偵查卷第二十八頁正反面）；「
    另於同年九月二十三日晚上適賴弘偉至伊所經營之模型店內，伊乃告以乙○○以
    已止付之支票向伊行騙之事，並將洪某之
    為找人」（見八十四年偵字第三二六七號偵查卷第二十九頁）；「後來將乙○○
    帶往為警查獲地點，想要拿到錢才放人，並於凌晨五點多讓乙○○打行動電話給
    他父親要錢，另於中午又再叫洪某打電話給他父親，甲○○說要拿洪某之
    至郵局開戶，因該日正值週日，想隔天再辦，伊與甲○○乃先離開，但就在是日
    下午四點許為警查獲，伊等本想等錢匯進來才讓洪某離開」等語（見八十四年偵
    字第三二六七號偵查卷第第三十頁）。經核與前開被害人乙○○、陳南洲、王綢
    冬之指述，大致相符合。
(三)被告甲○○於檢察官訊問時，亦供稱：「（問：借完錢又去取回來，帶他們到陳
    家，又去查獲地點逼他們二人開本票，是否你們二人共同商量？）是，因他用空
    頭支票騙，我們才逼他們開本票，要他們還。」；「（問：你們去陳母家向他要
    錢？）是，我一起去二次，（對王綢冬）說你兒子用票來騙我們，欠我們二十萬
    元。」等語（見八十四年偵字第二三六七號卷第一二三頁反面），經核與被害人
    乙○○、陳南洲二人於前開偵查及原審中所指述被告甲○○與同案被告恫嚇逼令
    交付
    付，該二人心生畏懼而致當場簽立八十四年八月三十日屆期之一二六一○八、一
    二六一○九號十萬元本票各一紙，並交出
    十萬元本票影本在卷可稽（見八十四年偵字第二九一六號卷第六十二頁），是被
    告甲○○與同案被告黃郁智等共同為恐嚇之犯行，實堪認定。至於被告甲○○經
    循線查獲後，同案被告黃郁智雖翻異前供，改稱地下錢莊為其所經營，被告甲○
    ○僅係貸與其金錢，其出借與洪、陳二人之十萬元即係向被告甲○○所借得，因
    當時伊剛好資金不足云云（見八十四年偵字第三二六七號卷第一二三頁）。惟查
    ，同案被告黃郁智自承係自八十四年八月初開始以登報方式經營地下錢莊，則經
    營之初被告必備有充足之資金以供出借，然同案被告黃郁智既自承洪、陳二人係
    依報載電話前來借錢之第一位客戶（見八十四年偵字第三二六七號卷第二十七頁
    ），同案被告黃郁智經營地下錢莊之第一筆交易之資金，竟尚須向外借貸，且其
    借貸之金額僅十萬元，而非鉅額，與一般常理有悖，是應認同案被告黃郁智翻異
    前供之詞，顯在迴護被告甲○○，當無足採。
(四)再者，被告二人如何由黃郁智交付黃郁智
    ，賴弘偉乃夥同林文國、王志瑞、邱志淵、黃志強等人，將黃郁智押至查獲處所
    空屋，予以毆打等情，復據賴弘偉、黃志強於偵查時陳述甚明（見八十四年偵字
    第三二六七號偵查卷第二十九、一四四頁），同案被告黃郁智坦承：除槍非其提
    供以外，其餘兇器皆其帶去等情不諱（見八十四年偵字第三二六七號偵查卷第二
    十九頁正面、一二四頁反面），又於為警查獲處所被告甲○○與同案被告黃郁智
    一起勒索乙○○金錢，不然不讓他回去乙節，亦據同案被告賴弘偉、王志瑞於檢
    察官訊問時及原審審理時供述明確（見八十四年偵字第二三六七號卷第二十九、
    八十八頁、原審卷第一六三頁正面、第一六三頁背面），而同案被告黃郁智於檢
    察官訊問時亦供稱開戶頭拿到八十萬元才要放人（指乙○○）乙節，伊有說給甲
    ○○聽，甲○○也同意等語（見八十四年偵字第二三六七號卷第一二四頁背面）
    ，被告甲○○亦供稱有在旁附和等語（見八十四年偵字第二三六七號卷第一二四
    頁背面），顯見被告與黃郁智、賴弘偉、林文國、王志瑞、邱志淵、黃志強等人
    有犯意之聯絡甚明。復佐以強押乙○○之黃志強於檢察官偵訊時亦供陳：黃郁智
    與甲○○一直在與乙○○講話，要求乙○○拿錢出來，且黃、林二人均有講恐嚇
    的話，要叫乙○○家人拿錢來，否則不讓洪某走等語（見同上開偵查卷第一四四
    頁背面），足認被告甲○○所辯未與同案被告黃郁智共同經營地下錢莊，且未參
    與妨害自由及恐嚇等犯行云云，亦不足採信。
(五)至同案被告黃郁智八十四年十一月十七日之檢察官訊問及本院調查時雖供稱：「
    現金十五萬元及一台電視，都是我拿走，甲○○沒有參與」等語（見八十四年度
    偵字第二三六七號偵查卷第第一二四頁、本院卷九十一年十一月十五日訊問筆錄
    ），惟查，此與同案被告黃郁智前揭所供甲○○有一起前往向王綢冬討錢之事實
    不符，且參諸證人王綢冬於本院證稱：「甲○○只有第一次看過，拿十五萬元及
    電視機的事，伊都沒有看到甲○○出現」等語以觀（見本院卷九十一年九月十二
    日訊問筆錄），此部分恐嚇取財犯行，被告甲○○顯亦有參與。另依本院傳訊陳
    南洲到庭證稱：「（當天是否被逼於空白本票上擔任發票人？）是的，簽本票黑
    松才會放我走」、「都是黑松出面，我感覺甲○○與事無關」、「（為何不簽你
    自己名字，而以你母親名字為發票人，父親為背書人？）黑松要我這樣簽的，乙
    ○○那張支票跳票，尚有六千元未清償，黃郁智認為我們是故意騙他們錢，要我
    們簽發本票」、「與乙○○簽發本票時甲○○不在現場」、「以母親王綢冬為發
    票人及父親為背書人均未經他們同意」等語以觀（見本院卷九十一年十月二十一
    日訊問筆錄），被告於陳南洲、乙○○以渠等父母簽發系爭本票時，並不在現場
    ，是關於陳南洲被迫於本票上列其母王綢冬為發票人，父陳德茂為背書人，及乙
    ○○被迫以其父洪坤慶為發票人，涉犯偽造有價證券及偽造私文書部分（按公訴
    人未以此罪名起訴），可認被告甲○○未參與，毋庸論究，惟其與同案被告黃郁
    智向陳南洲之母王綢冬取走現金十五萬元及電視機乙台部分之犯行，則不因偽簽
    前開本票時其不在場而受影響，併此敘明。
(六)又同案被告賴弘偉所改造之手槍經送鑑定結果，認具有殺傷力，此有內政部警政
    署刑事警察局八十四年十月三日刑鑑字第八一一七三號鑑定通知書在卷可稽（見
    八十四年偵字第二九一六號偵查卷第五十五頁）。然以手槍押人部分則為被告賴
    弘偉個人行為，該事件應為被告甲○○所不及知，就持有手槍部分無犯意聯絡應
    予指明。此外，復有現場相片二十一張、本票四張（原本三張及影本一張）、報
    紙廣告一份、支票及退票理由單（均影本）各一張（見第二九一六號偵卷第一八
    九頁證物袋內）、掛失止付票據提示人資料查報表一份（見第三二六七號偵卷第
    二一頁）、收據一張（見第二九一六號偵卷第一八九頁證物袋內）、驗傷診斷書
    一份（見第三二六七號偵卷第二二頁）、未隨身攜帶軍人身分補給證人員臨時身
    分證明一份及改造手槍一支、子彈一顆、開山刀二支、西瓜刀一支、無線電對講
    機二台、鋁棒一支等扣案可資佐證，綜上所述，
    本件事證明確，被告甲○○之犯行洵堪認定，應予依法論科。
四、查被告黃郁智、甲○○出借告訴人乙○○及被害人陳南洲十萬元並先扣利息二萬
    五千元後旋於當日即發現洪、陳二人所交付為質押之支票業遭止付，乃即向乙○
    ○索回九萬四千元，嗣卻以惡害之詞逼迫乙○○、陳南洲二人各簽發面額十萬元
    之本票賠付得逞，顯逾洪、陳二人所欠債務之範圍，被告黃郁智、甲○○二人顯
    有不法所有之意圖，又被告黃郁智、甲○○於自陳南洲之母王綢冬處收受十五萬
    元及電視機一台，自亦係恐嚇取財既遂犯行，詎被告黃郁智、甲○○二人又限制
    告訴人乙○○行動自由，並再向之要索金錢未遂，自仍屬具有不法所有之意圖。
    核被告甲○○所為，係犯刑法第三百四十六條第三項、第一項之恐嚇取財未遂罪
    及既遂罪，及刑法第三百零二條之妨害自由罪，至於被告等同時同地對乙○○、
    陳南洲恐嚇取財及妨害行動自由而取得本票二張
    合犯規定，各論以刑法第三百四十六條第一項及第三百零二條第一項之一罪，且
    其先後之恐嚇取財既遂罪及未遂罪及二次妨害自由，犯罪時間緊接，所犯罪名相
    同，顯係基於概括犯意反覆為之，應依刑法第五十六條各論以一罪，又所犯恐嚇
    取財與妨害自由二罪間有方法與結果之牽連關係，應從一重之恐嚇取財既遂罪處
    斷。被告甲○○就恐嚇取財之犯行、與被告黃郁智間有犯意聯絡與行為分擔為共
    同正犯，又被告甲○○與黃郁智、賴弘偉、林文國、王志瑞、邱志淵、黃志強間
    ，就妨害自由犯行，亦具有犯意聯絡與行為分擔，應論以共同正犯。
五、原審對被告等論罪科刑固非無見，惟查：(一)原判決關於恐嚇取財主文未諭知共同
    而事實欄認定扣案無線電對講機一台，主文竟諭知無線電二台沒收，數量及物品
    名稱均不一致，均有主文與理由矛盾之違法。(二)妨害自由犯行參與者除黃郁智、
    甲○○外，尚有賴弘偉、林文國、王志瑞、邱志淵、黃志強為原判決事實所認定
    ，然理由竟對邱志淵、黃志強未論列共同正犯與事實之記載不合。(三)原判決事實
    欄未明確記載被告等如何具有恐嚇取財之概括犯意，則理由之敘述即失所依據。
    (四)原判決關於沒收物如何供本件犯罪之用未詳加認定，自不足為適用法律之依據
    。被告上訴意旨否認有恐嚇犯行，依前述各情並無可採。然原判決既有諸多可議
    之處，自無可維持，應就恐嚇取財及定執行刑部分予撤銷，並就恐嚇取財部分改
    判。爰審酌被告甲○○未有前科紀錄（見卷附同上紀錄表）素行良好，及其之犯
    罪動機、手段、目的、所為妨害自由及恐嚇犯行嚴重侵犯被害人個人財產及人身
    自由，影響社會秩序頗鉅，量處如主文第二項所示之刑。又開山刀二支、西瓜刀
    一支、無線電對講機二台，為被告等供犯罪所用之物，且該等物品係被告黃郁智
    帶至現場乙節，業據被告甲○○、賴弘偉、王志瑞等供述在卷，應認均屬被告黃
    郁智所有，應依同法第三十八條第一項第二款之規定併為沒收之諭知。
六、公訴意旨略以：告訴人乙○○於上開為警查地點遭被告等人輪流毆打，而認被告
    等人均另涉犯刑法第二百七十七條第一項之傷害罪嫌。惟刑法第二百七十七條第
    一項之傷害罪，依同法第二百八十七條前段之規定須告訴乃論，茲據告訴人乙○
    ○於原審審理時當庭撤回對被告等之傷害告訴，因此部分與前揭被告經論罪科刑
    部分之犯行，有牽連犯之裁判上一罪關係，爰不另為不受理之諭知，併予敘明。
據上論斷，應依刑事訴訟法第三百六十九條第一項前段、第三百六十四條、第二百九
十九條第一項前段，刑法第二十八條、第五十六條、第三百四十六條第一項、第五十
五條、第三百零二條第一項、第三十八條第一項第二款，罰金罰鍰提高標準條例第一
條前段，判決如主文。
本案經檢察官郭啟東到庭執行職務。
中      華      民      國    九十二    年      六      月     十九     日
                              台灣高等法院刑事第九庭
                                    審判長法  官  李  文  成
                                          法  官  周  盈  文
                                          法  官  官  有  明
右正本證明與原本無異。
如不服本判決應於收受送達後十日內向本院提出上訴書狀，其未敘述上訴之理由者並
得於提起上訴後十日內向本院補提理由書（均須按他造當事人之人數附繕本）。
                                          書記官  林  蓓  瑜
中      華      民      國    九十二    年      六      月     二十     日
附錄：本案論罪科刑法條全文
附錄：本案論罪科刑法條全文
刑法第三百四十六條第一項：
意圖為自己或第三人不法之所有，以恐嚇使人將本人或第三人之物交付者，處六月以
上五年以下有期徒刑，得併科一千元以下罰金。


司法院資訊處製作；財團法人民間司法改革基金會備份。
